【裁判字號】    93,竹簡,666
【裁判日期】    950425
【裁判案由】    第三人異議之訴
【裁判全文】
臺灣新竹地方法院民事判決             93年度竹簡字第666號
原      告  庚○○
訴訟代理人  唐琪瑤律師
            壬○○
被      告  丙○○
            乙○○
上二人共同
訴訟代理人  陳景新律師
複代理人    甲○○
上列當事人間第三人異議之訴等事件，本院於中華民國95年4月
4日言詞辯論終結，判決如下：
    主  文
本院九十三年度執字第四六八０號清償借款強制執行事件中就坐
落在新竹縣竹東鎮○○段二四七、二四八地號土地之門牌號碼新
竹縣竹東鎮員山里四鄰下員山七十六號建物連同附屬建物（即如
附圖一所示之建物，暫編為下員段一五一建號）應有部分二分之
一之強制執行程序應予撤銷。
原告其餘之訴駁回。
訴訟費用由被告負擔。
    事實及理由
一、原告主張：
（一）本院93年度執字第4680號強制執行事件，被告聲請就附表
      一即門牌號碼新竹縣竹東鎮員山里4鄰下員山76號建物（
      含附屬建物，業經新竹縣竹東地政事務所暫編為下員段15
      1建號，下稱系爭建物）進行強制執行；然查系爭建物為
      原告與其胞兄即訴外人丁○○於民國（下同）50年間共同
      出資興建，由原告取得系爭建物西廂部分（即附圖二所示
      A部分），另正廳（即附圖二所示B部分）則為原告與訴外
      人丁○○共有，即原告就正廳有2分之1所有權，惟被告卻
      執對訴外人丁○○之執行名義，聲請本院一併就屬於原告
      上開所有部分為強制執行，自顯無理由。
（二）按自己出資建築房屋等建物，係非依法律行為而原始取得
      其所有權，與依法律行為而取得者有別，縱使不經登記，
      亦不在民法第七百五十八條所謂非經登記，不生效力之列
      ；至建築執照係建築行政上之手續，並非取得所有權之法
      定證據，與建築完成之房屋所有權誰屬，係屬兩事，不得
      逕以之認定為原始取得之證據方法，此項建物所有權，亦
      應適用民法第七百五十九條規定，非經登記，不得處分。
      又實務上對於自己出資建築之房屋之權利變動，雖係以「
      事實上處分權之讓與」為之，惟原告係基於合建契約，自
      己出資建築，是原告係原始取得系爭建物上開西廂部分全
      部及正廳應有部分2分之1之所有權，非受讓事實上處分權
      ，且原告迄今對於西廂之全部及正廳應有部分2分之1之所
      有權並未拋棄，亦未將「事實上處分權」讓與予任何人，
      故原告自仍保有西廂全部及正廳應有部分2分之1之所有權
      。
（三）查原告與訴外人丁○○於69年間進行分家，將原已歸屬個
      人之財產，依該現狀為形式上之分配，故並不影響原告原
      已取得系爭建物西廂全部及正廳應有部分2分之1之所有權
      ；此據證人辛○○證稱：「原告與丁○○二兄弟感情很好
      ，於69年4月時進行分家，當時其2人以口頭約定，就系爭
      建物之西邊分給原告，東邊分給丁○○，較遠之田地係分
      給原告，而較近之田地分給丁○○˙˙˙˙」等語，足證
      確有分家之事實。且就原告原已取得西廂全部及正廳2分
      之1之所有權部分，原告與丁○○於分家時並無任何不同
      之約定或分配，是上開分家之事實並無影響原告原始取得
      系爭建物西廂及正廳2分之1所有權之情形；蓋原告既為系
      爭建物之所有權人，自得依強制執行法第十五條之規定提
      起本件異議之訴。
（四）對被告抗辯之陳述：
  １、被告雖否認原告係出資興建，辯稱原告並非系爭建物共有
      人或西廂全部及正廳應有部分2分之1之所有權人云云，惟
      查：
  （1）原告確因出資興建而原始取得系爭建物西廂及正廳2分之
       1 之所有權；蓋如前述，原告與訴外人丁○○係於50年
       至60年間為供居住之目的，約定共同出資購買樑瓦建材
       ，以僱工、換工方式合力興建系爭建物，先興建土造之
       正廳及其左右各二相連廂房，數年後再以磚造橫廂完成
       三合院，訴外人丁○○及其家人居住於東廂，原告及其
       家人則居住於西廂，故系爭建物是由原告及訴外人丁○○基於合建契約共同出資興建，並約定所有權分配使用
       ，使原告原始取得系爭建物西廂部分所有權及正廳2分之
       1所有權；而丁○○亦表示：「我只知道目前所住之系爭
       建物係我與原告所興建，別人並不清楚，如果係屬於原
       告的就要歸原告，屬於我的，就是我的，要分得很清楚
       」等語，足證系爭建物確實係原告與訴外人丁○○共同
       出資興建。另參諸證人己○○亦證稱：「興建建物時丁○○及原告都有叫我作臨時小工，至工資部分，丁○○
       及原告都有支付，部分工資由原告幫我割稻方式抵」，
       證人戊○○則證稱：「係原告與丁○○合資興建的，至
       其二人出資比例我並不清楚，但因原告有發工資給我，
       所以我認為原告也有出資˙˙˙˙原告及丁○○都有找
       我出工，至工資係用換工的方式，即農忙時需要人手割
       稻，會找原告及丁○○出工，經過換工、抵工後，如我
       出工較多，其二人就會給我工資」，證人辛○○亦證稱
       ：「興建建物時我有作挖井的部分，就挖井的工資，原
       告及丁○○都有支付給我」等語，均足見原告確有交付
       工資予上開證人及以勞力換工等方式出資乙節，應屬真
       實。又系爭建物興建完成後，即由原告原始取得西廂全
       部及正廳應有部分2分之1之所有權，訴外人丁○○則取
       得東廂全部及正廳2分之1之所有權。是原告基於合建契
       約，原始取得系爭建物西廂全部之所有權及正廳應有部
       分2分之1之所有權為真實，被告否認原告有出資興建之
       事實，自不足採。
  （2）另本院於94年3月16日會同兩造至系爭建物履勘時，西廂
       部分與正廳相連之第一房間「其內置放棉被、衣物、衣
       廚等，自外觀之應為一般臥房，但自擺設方式應非經常
       使用，惟尚稱整齊，房內電燈可開啟」，而與正廳垂直
       之西廂部分，第一排「第一間自外觀之係工作間，目前
       置放桶子，房外則有機具，房間電源可開啟，地面上留
       有凝結之物體，部分天花板有損壞，掉落及下陷；第二
       間自外觀之，也係供工作間使用，天花板有毀損、掉落
       之情形，堆放辦公桌、長椅，其內也有許多水電工具、
       材料、物品，擺放方式也較零亂」等情；而查東廂與西
       廂部分若均屬訴外人丁○○所有，則訴外人丁○○對於
       西廂之使用情形當應與東廂相當，惟本院履勘系爭建物
       西廂部分時，西廂之部分房間雖有供工作間使用，惟其
       使用方式與東廂截然不同，且西廂部分房間及第2排尚有
       諸多破損、毀壞及結有蜘蛛網之情形，足證西廂部分非
       供訴外人丁○○使用，亦非訴外人丁○○所有自明。由
       此亦足證系爭建物西廂部分確實有供原告及原告之子使
       用之事實，被告抗辯原告已搬離並喪失占有云云，殊與
       事實不符。
  （3）原告於日前雖因系爭建物西廂部分不敷使用而於他處另
       興建房屋供居住，惟查原告對於系爭建物西廂部分及正
       廳部分並未拋棄所有權，亦未將該屋騰空。此參諸本院
       向台灣電力公司新竹區營業處竹東服務所函查系爭建物
       之名義人登記情形及用電情形，經該所函覆「用電戶名
       ：庚○○˙˙˙˙新設日期74/05」等情，另並檢附自92
       年5月7日至94年3月7日之用電度數及繳費記錄等，足證
       原告確實仍有獨立使用系爭建物西廂部分之事實。是原
       告對於系爭建物西廂部分及正廳部分並無喪失占有，被
       告以原告已搬離而抗辯原告無所有權云云，亦屬無理由
       。
  ２、被告固另否認原告與訴外人丁○○有進行分家，且縱令有
      進行分家之事實，原告亦未因分家而取得系爭建物西廂
      即共有正廳部分之權利云云，惟查：
  （1）原告與訴外人丁○○於69年間確有進行分家，此觀證人
       辛○○證稱：「原告與丁○○二兄弟感情很好，於69年4
       月有進行分家，當時其兄弟二人以口頭說好，就系爭建
       物之西邊分給原告，東邊分給丁○○，較遠之田地係分
       給原告，而較近之田地分給丁○○」等語即明。且原告
       與訴外人丁○○分家時，並非將財產重行分配，而係將
       原已歸屬個人之財產，依該現狀為形式上之分配，且就
       原告於分家前原已取得西廂部分之所有權及正廳2分之1
       之所有權，原告與丁○○於分家時亦無任何不同之約定
       或分配，是上開分家並不影響原告原始取得系爭建物西
       廂部分及正廳2分之1所有權之事實。
  （2）次查系爭建物於50年至60年間陸續完成，是原告與訴外
       人丁○○於69年分家時，系爭建物應已興建完成，而訴
       外人丁○○固曾於49年7月間向稅捐機關申報建物稅籍，
       惟嗣於78年7月間又曾再次向稅捐機關申報時，系爭建物
       早已全部興建完成，被告卻辯稱「訴外人丁○○並未將
       其後陸續興建之建物向稅捐機關申報，以致向稅捐機關
       申報建物買賣所有權轉讓契約書所載面積，自與訴外人
       丁○○所有建物之實際面積不符」云云，亦與事實不符
       。
  ３、至被告抗辯原告非系爭建物之所有權人，亦非事實上處分
      權人或占有人，且即令有事實上占有及處分權，亦不得提
      起第三人異議之訴云云；惟查原告於系爭建物興建之初即
      有出資合建，自然業已取得系爭建物之所有權，至分家僅
      係與訴外人丁○○間進行財產之分配，與原告取得系爭建
      物所有權並不影響，故原告自得依系爭建物所有權人身分
      提起第三人異議之訴。
（五）綜上所述，原告既為系爭建物西廂部分及正廳應有部分2
      分之1之所有權人，自得依強制執行法第十五條提起第三
      人異議之訴；又縱認西廂部分於構造、使用上並未具獨立
      性，而與東廂、正廳屬於同一建物，然訴外人丁○○未經
      原告同意擅自處分系爭建物，對於原告亦不生效力，是如
      認系爭建物之全部均為原告與訴外人丁○○共有，原告仍
      得以共有人之地位提起第三人異議之訴，從而聲明：本院
      93 年度執字第4680號強制執行事件中，有關系爭建物（
      即三合院及其附屬建物，如附圖一所示）所為之強制執行
      程序應予撤銷等情。
二、被告則以：
（一）原告就系爭建物並無出資興建而取得西廂全部及正廳應有
      部分2 分之1之權利，亦未取得共有之權利：
  １、被告否認原告就系爭建物有出資興建之事實，且查系爭建
      物坐落之新竹縣竹東鎮○○段246、247、248地號土地，
      重測前為下員山段150、150-1、150-2地號土地，而前開
      150 、150-1、150-2地號3筆土地係於69年9月12日由150
      地號分割而成，分割前之150地號土地則於44年7月19日即
      由訴外人丁○○因放領耕地而單獨取得全部所有權；且系
      爭建物全戶之原始設籍納稅義務人亦為訴外人丁○○，足
      以證明系爭建物之起造人為訴外人丁○○，並非原告，原
      告就系爭建物自無任何權利。
  ２、次查訴外人丁○○曾提供上開土地為抵押擔保，向華南商
      業銀行及台灣中小企業銀行借款，而依銀行貸款實務，若
      抵押擔保之土地上有第三人之建物時，銀行即無法核貸，
      由此亦足以證明系爭建物自始即由訴外人丁○○所建。且
      訴外人丁○○在本院92年度重訴字第42號返還土地等事件
      ，亦自承系爭建物為其所有，且均出售與訴外人林家康，
      益證原告並非系爭建物之所有權人。另由原告聲請之證人
      戊○○、己○○、辛○○等人證述，訴外人丁○○既與原
      告之感情甚佳，近幾年並保持密切來往，苟發生損害原告
      權益之情事，衡情訴外人丁○○應將知會原告以資救濟，
      何以本院91年度執字第2015號強制執行事件，訴外人丁○○從未提及原告對系爭建物有所有權或其他權利，而於本
      院93年度執字第4680號返還土土地執行事件，訴外人丁○○甚至表示願意出35,000,000元之高價買回，均足以證明
      系爭建物及土地全部確為訴外人丁○○所有，與原告無關
      。
  ３、本院於94年3月16日會同兩造履勘現場時，發現系爭建物
      係以東廂通道為唯一出入口，原告主張西廂建物為其所有
      ，卻無獨立對外出入之通道，與社會一般常情不合。又東
      廂出入口部分有一建物，外觀新穎，為鋼筋混凝土加強磚
      造，與正廳及東、西廂其餘建物，年代、構造、材料明顯
      不符，顯應係屬於78年7月起課之面積74.6平方公尺之建
      物；是原告所主張5、60年間陸續興建之系爭建物，丁○○並未向稅捐處申報，原告自不得因丁○○未申報課稅，
      即指系爭建物係其出資合建。又正廳左右兩側皆有通道通
      到東西廂房，但並無門扇，足以證明東、西廂房係同一家
      人在使用；而正廳與西廂相連之門首懸掛訴外人丁○○兒
      子結婚之賀匾，依習俗，如原告主張西廂係其所有屬實，
      上開賀匾應懸掛於正廳與東廂相連之門首始合理；西廂房
      與正廳相連同向之房間，依次為臥室、廚房、邊間，另與
      正廳垂直之西廂部分，分成兩排，第一排為3間工作間，
      第二排依次為養雞間、旁為浴室、再為養豬間、旁為穀倉
      、最後2間為倉庫，上開房間除與正廳相連之臥室置放棉
      被、衣物、衣櫥等物但應未經常使用外，其餘房間除擺放
      雜物、塑膠材質之水管、水管接頭、辦公桌、長椅、水電
      工具、桶子、機具材料等物外，並未使用，且上開房間物
      品擺放零亂，窗戶有破損情形，地面很多灰塵，牆壁、天
      花板多處結有蜘蛛網，地面上部分留有凝結物體，部分天
      花板損壞、掉落及下陷，部分房間電燈無法開啟使用。綜
      觀上情，原告主張屬於其所有之系爭建物部分，實際並無
      使用之情形，原告主張有使用上開建物，顯與事實不符；
      且原告亦未證明系爭建物內物品係原告所有，益證其主張
      不足採。又雖原告主張其裝設獨立電表，然依其繳費情形
      所示，原告係自92年5月才開始使用，並非自申裝時即有
      使用，故應為配合訴外人丁○○阻止被告行使權利而恢復
      用電。
  ４、本院92年度重訴字第42號返還土地等事件審理中，訴外人
      丁○○之訴訟代理人自承：「 (提示竹東地政事務所91年
      5月17日函文，問：本件被告占有使用的建物是否成果圖
      所示？）無意見」、「（問：系爭三筆土地建物都是被告
      所有？）是的」「（問：系爭土地上的建物兩棟都是新竹
      縣竹東鎮○○○路76號嗎？）那棟建物是三合院只有一個
      門牌號碼，所以當時如果有成立買賣契約的話就是賣目前
      土地上所有的建物」等語，依訴外人丁○○之訴訟代理人
      所自認之上開事實資，足以證明系爭建物面積387.04平方
      公尺 (另附屬建物之面積為8.51平方公尺）全部，均為訴
      外人丁○○所有，且均出售與訴外人林家康。
  ５、綜上所述，系爭建物確為訴外人丁○○所有而非原告所有
      。
（二）原告與訴外人丁○○並未有於69年4月間進行分家，且縱
      有進行分家，亦非由原告取得系爭建物西廂全部，另與訴
      外人丁○○水共有正廳部分，又如原告經分家取得上開部
      分，亦無從即認原告取得該部分建物之所有權：
      被告否認原告與訴外人丁○○有進行分家，且縱令有分家
      之事實，原告亦未因分家而取得系爭建物西廂全部及共有
      正廳部分之權利；又即使原告確因分家而取得上開建物，
      依民法第七百五十八條規定，在未經登記前亦不生效力。
      蓋系爭建物並未經辦理建物所有權第一次登記（即俗稱保
      存登記），此為兩造不爭之事實，故原告顯未取得系爭建
      物之所有權。至訴外人丁○○向稅捐機關申報稅籍時，因
      系爭建物係陸續興建，以致建物買賣所有權轉讓，訴外人
      丁○○並未將其後陸續興建之建物均為申報，從而契約書
      所載面積，自與訴外人丁○○所有建物之實際面積不符，
      惟此並非即謂原告係分得西廂單獨所有及正廳共有權利。
      又苟原告有因分家而取得系爭建物西廂部分之權利，何以
      其會自10餘年前即搬離系爭建物，迄今並未再搬回，亦可
      見原告之主張與事實不符。
（三）原告並無從依據強制執行法第十五條規定，提起本件第三
      人異議之訴，而排除被告就系爭建物屬於西廂及共有正廳
      部分之強制執行程序：
  １、按第三人就執行標的物有足以排除強制執行之權利者，得
      於強制執行程序終結前，向執行法院對債權人提起異議之
      訴，如債務人亦否認其權利時，並得以債務人為被告，強
      制執行法第十五條固定有明文；惟第三人異議之訴之原因
      ，須第三人就執行標的物有足以排除強制執行之權利，即
      第三人因保護自己權利，而請求法院判決撤銷加諸於執行
      標的物之執行行為；所謂就標的物有足以排除強制執行之
      權利者，係指對於執行標的物有所有權、典權、留置權、
      質權存在情形之一者而言（最高法院44年台上字第721號
      判例意旨參照），並不包括事實上之占有及處分權在內（
      最高法院72年度台上字第3628號判決意旨參照）。
  ２、查原告與訴外人丁○○縱有如原告所主張分家之事實，原
      告亦僅係經由分家之法律行為而取得使用西廂部分權利，
      依民法第七百五十八條規定，非經登記不生效力，而系爭
      建物因未經建物所有權第一次登記（即保存登記），仍無
      從認為原告原始就取得系爭建物屬於西廂部分之所有權。
      而原告並非系爭建物之所有權人，亦非事實上處分權人或
      占有人，且即令有事實上之占有及處分權（被告否認之）
      ，揆諸前揭最高法院之判例及判決意旨，亦不得提起第三
      人異議之訴。
（四）綜上所述，本件原告之訴為無理由，並聲明請求駁回原告
      之訴。
三、兩造不爭執之事項：
（一）新竹縣竹東鎮○○段246、247、248地號土地自始即非原
      告所有。
（二）系爭建物並未辦理保存登記。
（三）系爭建物中如稅籍證明書記載之面積，自始即以丁○○為
      納稅義務人，原告從未以其名義聲請系爭建物之稅籍。
四、本件行集中審理程序，經請兩造協商並簡化爭點如下，兩造
    並均表明本件爭點以下列者為限，其餘不再主張：
（一）原告就系爭建物有無出資興建而取得系爭建物之所有權？
（二）原告與訴外人丁○○是否有於69年4月間進行分家？如有
      進行分家，是否由原告取得系爭建物西廂部分，另與丁○○共有正廳部分？又如原告經分家取得上開部分，是否即
      應認取得該部分建物之所有權？
（三）原告得否依據強制執行法第十五條規定提起本件第三人異
      議之訴，而排除被告就系爭建物屬於西廂及共有正廳部分
      之強制執行程序？
五、得心證之理由：
    本件既經兩造協商並簡化爭點如上述，即應就上開各項爭點
    逐一論述：
（一）原告就系爭建物應有與訴外人丁○○共同出資興建之事實
      ，是其2人即為系爭建物之原始建築人而取得所有權：
  １、原告主張系爭建物係其與訴外人丁○○於50年間共同出資
      購買樑瓦建材，以僱工、換工方式合力興建系爭建物（不
      含附圖所示B部分）之事實，業據提出證明書3份為證，被
      告固否認原告上開主張之事實及文書之真正；惟證人即原
      告鄰居己○○證稱：「系爭建物約係在49年、50年間興建
      ˙˙˙˙因原本係茅草屋，而風雨來襲將房屋吹垮，後來
      因耕地放領，而原本茅草屋坐落土地係屬公有地，而就耕
      地部分，原本係由丁○○及原告二兄弟耕作，但因丁○○
      係兄長，所以由其具名放領取得耕地，後來就在放領耕地
      興建系爭建物˙˙˙˙興建建物時丁○○及原告都有叫我
      作臨時小工，即按照工地師父指示搬沙、搬磚等工作，至
      工資丁○○及原告都有支付，有部分工資係由原告幫我割
      稻方式抵」；證人即原告侄子戊○○亦證稱：「（問：你
      是否知悉系爭下員山76號建物係何時興建？興建過程為何
      ？）約在民國50年間興建的，因原來之土造房子使用過久
      而崩塌，就在耕作之田地重新興建。（問：知否前開下員
      山76號建物興建時係由何人出資？你有無參與建物之興建
      ？）係原告與丁○○合資興建的，至其2人出資比例我並
      不清楚，但因原告有發工資給我，所以我認為原告也有出
      資˙˙˙˙我則係做小工，至出工次數因時隔已久已經忘
      記，原告及丁○○都有找我出工，至工資係用換工的方式
      ，如我農忙時需要人手割稻，也會找原告及丁○○出工，
      經過換工抵工後，如我出工較多，其2人就會給我工資」
      ；證人即原告堂弟辛○○則證稱：「（問：知否前開下員
      山76號建物興建時係由何人出資？你有無參與建物之興建
      ？）興建建物時我有作小工，我係作有關挖井的部分，就
      我挖井的工資，原告及丁○○都有支付給我」等語（見本
      院93年11月9日言詞辯論筆錄），另訴外人丁○○經本院
      通知到場詢問亦陳稱：「目前所住之系爭建物係我與原告
      所興建」等情（均見本院94年6月28日言詞辯論筆錄）；
      經核證人上開證述與前開證明書之記載大致相符，且互核
      一致，應堪認原告此部分之主張為真實。按民法第七百五
      十八條所謂非經登記不生效力之物權，係指依法律行為，
      而取得設定喪失及變更者而言；自己建築之房屋，與依法
      律行為而取得者有別，縱未登記亦難謂其不生取得所有權
      之效力；又房屋之原始取得，係指出資建築房屋，不基於
      他人既存權利，而獨立取得房屋所有權而言；即以所有之
      意思興建房屋，即為原始建築人而取得該房屋之所有權，
      其取得所有權非以登記為要件（最高法院41年度台上字第
      1039號判例、69年度台上字第1581號、70年度台上字第
      1970號、85年度台上字第100號判決意旨參照）；本件基
      於前述，原告既係與訴外人丁○○共同出資興建系爭建物
      ，亦即為系爭建物之原始建築人，從而原告及訴外人丁○○即為系爭建物之所有人。
  ２、被告雖辯稱經手交付工資與實際出資係屬兩事，而證人戊○○、己○○、辛○○之證述均未能證明原告確有出資興
      建系爭建物之事實云云；查交付工資與出資固屬兩事，惟
      證人己○○、戊○○、辛○○除有證稱原告於興建系爭建
      物時有支付工資外，諸如證人己○○尚證稱興建建物時丁○○及原告均有要其任臨時工，而從事搬沙、搬磚等工作
      ，且有部分工資係由原告幫其割稻方式抵付；證人戊○○
      亦證稱原告及丁○○均有找其出工，至工資係用換工方式
      ，即如其農忙時需要人手割稻，亦會找原告及丁○○出工
      ，經過換工抵工後，如其出工較多，原告、丁○○即會給
      付工資等情；另證人戊○○、己○○、辛○○亦均有證稱
      系爭建物興建完成後，原告有居住其內，嗣因原告子女較
      多，始在他處興建建物，約自10餘年前左右搬走等語（見
      93 年11月9日言詞辯論筆錄）；則由上開證人之證述，原
      告於興建系爭建物之過程，不僅有支付工資，且其自己並
      以換工方式支付，亦即原告有為證人戊○○、己○○割稻
      草等出工方式給付工資；而茍原告並非出資建築系爭建物
      者，僅係為訴外人丁○○支付工資給施作之工人，則何以
      其自己要以為證人出工方式以給付工資？次查系爭建物坐
      落之土地原本係屬於訴外人丁○○所有，為被告所不爭執
      ，而系爭建物茍全係丁○○出資興建，則何以原告得於系
      爭建物興建完成後即舉家搬入居住西廂部分，且前後居住
      20 餘年？均與常情不符，由此亦足見原告確有出資興建
      之事實。原告雖又主張上開證人均係附和原告之主張云云
      ；惟查上開證人係經本院隔離訊問，就原告與訴外人丁○○共同興建系爭建物、支付工資方式等之證述情節均相符
      合，其中證人己○○甚至當庭具結，茍非事實，證人己○○斷不致為此價值菲薄之建物（已興建40餘年，建物西廂
      部分有多處已有破損）甘冒偽證罪責之風險；且查原告於
      73 年間即在系爭建物設立新戶，另於74年5月間並向台灣
      電力公司申請裝設獨立電表，並使用至今，有戶籍謄本、
      繳費紀錄及台灣電力公司竹東服務所檢送之用電戶基本資
      料附卷可稽；則由上述，原告不只於系爭建物興建過程參
      與其事（如叫工、支付工資），亦有自行出工以支付工資
      ，而建物興建完成後，又搬入居住，前後達20餘年，原告
      甚至設立新戶及申請獨立之電表，則由上述各節以觀，原
      告就系爭建物確有出資之事實，堪以認定，是被告此部分
      所辯應不足採。
  ３、另本院於94年3月16日會同兩造至系爭建物履勘，其中西
      廂部分與正廳相連之第1房間其內置放棉被、衣物、衣廚
      等，自外觀之應為一般臥房，但自擺設方式應非經常使用
      ，惟尚稱整齊，房內電燈可開啟，而西廂之廚房，其內有
      灶、儲水設備，但目前係堆放雜物、塑膠材質之水管、水
      管接頭等，屋樑上多處結有蜘蛛網，擺放物品雜亂，部分
      牆壁有損壞、崩落現象，廚房隔壁有另1房間，其內堆放
      凌亂，窗戶亦有破損，地面有很多灰塵，牆壁、天花板多
      處結有蜘蛛網，無居住情形，與正廳垂直之西廂部分，第
      1排第1間自外觀之係工作間，目前置放桶子，房外則有機
      具，房間電源可開啟，地面上留有凝結之物體，部分天花
      板有損壞，掉落及下陷；第2間自外觀之，也係供工作間
      使用，天花板有毀損、掉落之情形，堆放辦公桌、長椅，
      其內也有許多水電工具、材料、物品，擺放方式也較零亂
      其餘如浴室、洗臉台等均有很多塵土、蜘蛛網，並無再使
      用之情形；至東廂部分，與正廳同向部分，第1、2間均為
      臥室，目前正供居住使用中，與正廳垂直部分則為較新之
      建物，第1間為廚房，相連有一階梯，通往屋頂突出物，
      接著則為浴室，目前均在使用中等情（見本院94年3月16
      日勘驗筆錄）；足見系爭建物之東西廂，無論就擺設、使
      用情形，均顯然不同。次查系爭建物茍全部均為訴外人丁○○所有，原告僅係經由訴外人丁○○同意而使用系爭建
      物西廂部分，則當原告搬離後，衡情訴外人丁○○應會將
      之清理以為有效之使用，何以長期仍依原告原本使用狀況
      留存？又何以未通知原告將留置之物品遷空？均與常情不
      符，由此亦足證原告就系爭建物確亦為所有人，且原告係
      分管使用西廂部分自明。被告雖辯稱原告既已搬離系爭建
      物，即喪失對系爭建物之權能云云；惟參諸前述，原告在
      系爭建物西廂部分仍留有諸多物品，而外觀仍有諸多屬於
      有價值之物品，足見原告並未拋棄對系爭建物之權利自明
      ；且原告既係系爭建物之所有人之一，則無論其有無占有
      使用系爭建物，在其依法拋棄其所有權前，對其為系爭建
      物之所有人地位亦不生影響，從而被告此部分所辯亦不足
      採。
  ４、至被告另辯稱依據上開證人之證述，訴外人丁○○既與原
      告感情甚佳，近幾年並保持密切來往，苟發生損害原告權
      益之情事，衡情訴外人丁○○應知會原告以資救濟，何以
      均未告知原告云云。惟查訴外人丁○○係將系爭建物連同
      坐落之土地出售給訴外人林家康（即被告之被繼承人），
      業經本院92年度重訴字第42號民事確定判決（該事件經台
      灣高等法院以92年度重上字第430號駁回丁○○之上訴而
      確定）所認定，亦為被告所自認，則茍原告亦為系爭建物
      之所有人，則當丁○○擅自將系爭建物全部出售給林家康
      時，即將對原告負相關法律責任，從而訴外人丁○○未將
      出售實情告知原告，亦非有違常情，是被告此部分所辯亦
      不足採。被告又辯稱系爭建物之原始設籍納稅義務人為訴
      外人丁○○，足以證明系爭建物之起造人為訴外人丁○○
      ，並非原告云云；惟查訴外人丁○○於最初申報系爭建物
      之稅籍時，其面積為133.7平方公尺，其後於78年間申報
      增加47.8及26.8平方公尺等情，有房屋稅籍證明書在卷可
      按；而系爭建物經本院91年度執字第2015號執行事件囑託
      新竹縣竹東地政事務所派員測量結果，其中系爭建物原始
      西廂、公廳、東廂部分合計之面積即有321.76平方公尺，
      另增建部分則為65.28平方公尺，亦有建物測量成果圖在
      卷可考；是訴外人丁○○顯然並未就全部之建物均申報稅
      籍，則原始稅籍名義人縱為訴外人丁○○，亦無從以此即
      謂系爭建物全部均單獨屬於丁○○所有。次按房屋稅籍僅
      係稅捐機關便於課徵房屋稅之行政措施，稅籍名義人並非
      即當然為建物所有權人；此觀諸房屋稅法第四條就房屋稅
      固向房屋所有人徵收，惟共有房屋則由共有人推定1人繳
      納，其不為推定者，由現住人或使用人代繳之規定亦明；
      是由前開規定，縱訴外人丁○○係就系爭建物之全部申報
      稅籍，亦無從即可認訴外人丁○○為系爭建物之單獨所有
      權人，被告此部分所辯亦不足採。至被告辯稱原告如係系
      爭建物之所有人之一，何以其未向稅捐機關申報稅籍云云
      ；惟查系爭建物並未辦理保存登記，除經稅捐機關查知，
      類此未申報稅籍者，所在多見，是亦無從以原告未申報稅
      籍即謂其非建物所有人；況依前開房屋稅法規定，原告與
      訴外人丁○○既同為系爭建物之所有人，亦可能推由訴外
      人丁○○繳納房屋稅，是亦無從以原告未申報稅籍即謂其
      並非系爭建物之所有人。
  ５、被告另辯稱本院91年度執字第2015號強制執行事件，訴外
      人丁○○於本院至系爭建物現場進行查封時，有表示系爭
      建物為其在使用；而於本院92年度重訴字第42號返還土地
      等事件，原告從未主張對系爭建物有所有權或其他權利；
      於本院93年度執字第4680號返還土地執行事件，訴外人丁○○甚至表示願意出35,000,000元之高價買回，均足以證
      明系爭建物及土地全部確為訴外人丁○○所有，與原告無
      關云云。惟查訴外人丁○○確有使用系爭建物，則其於本
      院至系爭建物進行查封時，向本院告知系爭建物係其在使
      用，與實情相符；且其稱有使用系爭建物，亦未必即指係
      為使用全部，另建物之所有人亦非必然使用所有物，從而
      訴外人丁○○前開陳述，尚無從作為原告並非系爭建物所
      有人之證明；又原告並非本院92年度重訴字第42號返還土
      地等事件之當事人，亦未受通知到庭，則其自無從主張任
      何權利；至本院93年度執字第4680號返還土地執行事件，
      訴外人丁○○固然有表示願以35,000,000元之價格買回系
      爭建物及下員段246、247、248地號土地等情；惟訴外人
      丁○○本為上開土地之所有權人，亦係系爭建物之原始建
      築人之一，目前仍居住在系爭建物內，則基於我國安土重
      遷之傳統觀念下，訴外人丁○○因而希望能予買回，亦非
      有違常情，自無從因此即謂原告就系爭建物並無權利；況
      基於前述，訴外人丁○○在未告知原告下，即將系爭建物
      出售給訴外人林家康，因此對原告負有相關法律責任，則
      訴外人丁○○前開欲購回系爭建物，除前述其本身有使用
      必要外，衡情亦係能對原告有所交代，是訴外人丁○○前
      開陳述及所為，均無從作為原告並非系爭建物所有人之證
      明。
  ６、被告另辯稱前開下員段246、248地號農地連同附連之同段
      247地號建地，於44年間即因放領耕地而由訴外人丁○○
      單獨取得全部所有權，而系爭建物主要係坐落247地號土
      地，少部分坐落同段248地號土地，坐落之土地均為訴外
      人丁○○所有，亦足見系爭建物為丁○○所興建，並非與
      原告合資興建云云。惟查訴外人丁○○與原告係親兄弟，
      而依證人戊○○、己○○、辛○○之證述，其2人之感情
      甚佳，加以當時之社會環境多屬大家庭，務農者更須相互
      支援人力，從而共同出資興建系爭建物並共同生活，亦符
      合當時之社會實況；且按建物及其坐落土地之所有權分屬
      不同人之情形，於一般社會使用習慣上亦屢見不鮮（如租
      地建屋），是亦無從以建物坐落之土地所有權人，即得謂
      其定為建物之所有權人，是被告此部分所辯亦不足採。被
      告又辯稱依銀行貸款實務，若抵押擔保之土地上有第三人
      之建物時，銀行即無法核貸，而訴外人丁○○曾提供上開
      土地為抵押擔保，向華南商業銀行及台灣中小企業銀行借
      款，足證系爭建物係為訴外人丁○○所有云云；惟查系爭
      建物並未辦理保存登記，原告又未申報稅籍資料，而系爭
      建物僅有訴外人丁○○部分有稅籍資料，則除非訴外人丁○○主動為告知，否則銀行進行核貸時自無從得知原告亦
      為系爭建物之所有人；而訴外人丁○○在向銀行為抵押貸
      款時，為能順利貸得款項，衡情當不致主動或於被動接受
      詢問時告知原告就系爭建物亦有權利，從而亦不能以銀行
      有准予貸款，即謂原告並非系爭建物之所有人，是被告此
      部分所辯亦不足採。被告又辯稱訴外人丁○○於本院92年
      度重訴字第42號返還土地等事件，亦自認系爭建物均為其
      所有，且均出售與訴外人林家康，可證原告並非系爭建物
      之所有權人云云；惟查該事件，被告係請求訴外人丁○○
      將系爭建物及前開下員段246、247、248地號土地返還，
      而訴外人丁○○則抗辯其並未與訴外人林家康訂立買賣契
      約，其自仍為所有權人，非無權占有，另縱有買賣契約，
      林家康亦未給付任何價金，其亦得行使同時履行抗辯權，
      拒絕交付系爭建物及前開土地云云，有該事件本院民事判
      決及台灣高等法院92年度重上字第430號民事判決在卷可
      按；從而訴外人丁○○為避免敗訴，而主張系爭建物及上
      開土地仍為其所有，亦屬符合常情；且原告並非該事件之
      當事人，訴外人丁○○前開之陳述，亦無從作為不利於原
      告本件主張之證明，是被告此部分所辯，尚不足以證明系
      爭建物非為原告所有。
  ７、被告又辯稱系爭建物既經本院以92年度重訴字第42號民事
      判決訴外人丁○○應予以返還確定，而原告係為訴外人丁○○占有請求標的即系爭建物之人，自為該確定判決效力
      所及云云；惟查原告係系爭建物之原始建築人之1，其之
      取得系爭建物之所有權及占有使用權利，乃係本於其原始
      取得權利，並非屬於訴外人丁○○之訴訟標的繼受人，亦
      非為訴外人丁○○或其繼受人占有系爭建物之人，被告此
      部分所辯亦不足採。
  ８、小結：原告確與訴外人丁○○有共同出資興建系爭建物，
      而原始取得系爭建物之所有權。
（二）原告與訴外人丁○○於69年4月間固有進行分家，惟經分
      家結果，尚無從認為原告取得系爭建物西廂部分之單獨所
      有權，原告亦非於系爭建物興建完成後即單獨取得系爭建
      物西廂部分之所有權：
  １、原告主張系爭建物經其與訴外人丁○○共同出資興建完成
      後，即由原告取得系爭建物西廂部分，另正廳則為原告與
      訴外人丁○○共有，東廂部分則由訴外人丁○○取得單獨
      所有權云云，為被告所否認，原告亦自認系爭建物為其與
      訴外人丁○○合資共力起造，所有權係其2人共有等情（
      見原告93年10月28日準備書狀，原告當時係主張至69年間
      進行分家時始將東西廂分別歸屬於丁○○及原告，另正廳
      部分仍為雙方共有云云，此部分詳後述），則原告其後又
      推翻前開所為之自認，自不足採。從而參諸前開所述，原
      告與訴外人丁○○係共同出資興建系爭建物，為系爭建物
      之原始建築人，即應認系爭建物為原告與訴外人丁○○共
      有，尚無從認為於系爭建物興建完成後，原告即取得西廂
      部分之單獨所有權利。
  ２、次參諸證人戊○○、己○○之前開證述，可知系爭建物（
      不包含附圖一所示B部分）在興建過程，原告及訴外人丁○○均有支付工資，亦均有以換工方式給付工資，則原告
      與訴外人丁○○2人出資興建系爭建物，並無從區分何人
      係出資興建何部分，亦即其2人無從就出資興建之系爭建
      物，區分西廂部分係由原告出資興建，東廂部分係由訴外
      人丁○○出資興建，正廳部分則由其2人共同出資興建，
      則在系爭建物興建完成後，何以原告即能取得西廂部分之
      單獨所有權，原告並未說明其依據及理由，是其此部分主
      張亦不足採。次查系爭建物（附圖一所示B部分除外）興
      建完成後，東廂部分並無廚房、衛浴及廁所等情，亦據本
      院會同兩造至現場履勘屬實（見本院95年2月13日勘驗筆
      錄）；原告雖主張系爭建物（附圖一所示B部分除外）興
      建完成後，因雙方為兄弟，故訴外人丁○○及其家人亦有
      使用西廂之廁所、衛浴，其後並有在東廂搭1間簡便之衛
      浴、廁所及廚房，但因使用不方便，始另行興建附圖一所
      示B部分建物，作為衛浴、廚房、廁所使用云云，惟查此
      為被告所否認，而原告亦未就此提出進一步之證明，本院
      履勘現場時亦未發現有任何簡便衛浴、廁所、廚房之痕跡
      留存；審諸常情，如原告與訴外人丁○○在興建系爭建物
      之時，即有約定興建完成後，由原告取得系爭建物之西廂
      部分，訴外人丁○○取得東廂部分之所有權，且其2人均
      係供居住使用，則在興建時即應考量東西廂均得單獨供居
      住之功能，豈會就東廂部分，完全無衛浴、廁所、廚房等
      設施？尚須另行使用西廂之此部分設施，亦足見原告此部
      分主張之不足採。
  ３、證人戊○○、己○○雖均證稱系爭建物於興建完成後，原
      告係使用西廂部分等情；惟此僅能證明原告係使用西廂部
      分，亦即原告與訴外人丁○○就系爭建物有進行分管，由
      原告管理使用西廂部分，丁○○則管理使用東廂部分（但
      就位於西廂之衛浴、廁所、廚房等，訴外人丁○○仍得管
      理使用），惟仍無從以此即謂原告業已取得系爭建物西廂
      之單獨所有權利。
  ４、原告雖另主張其與訴外人丁○○於69年4月間進行分家，
      就系爭建物之西廂部分由原告分得，東廂部分由訴外人丁○○分得，正廳部分仍為雙方共有等情，固經證人辛○○
      證明屬實；惟按因繼承、強制執行、公用徵收或法院之判
      決，於登記前已取得不動產物權者，非經登記，不得處分
      其物權，民法第七百五十九條定有明文；又上開規定僅為
      例示規定，而非列舉規定，其他如附合，定作人新建築，
      夫婦財產制等依法律直接之規定，取得不動產所有權者，
      亦有該條之適用（司法院院字第二一九三號解釋參照）；
      而按共有物之分割性質上屬處分行為，不因協議分割或裁
      判分割而有不同（參見最高法院六十八年度第十三次民事
      庭會議決議 (二)附帶決議），從而如共同出資興建未辦
      保存登記之建物，依民法第五百十三條之規定，共同出資
      人固已原始取得該棟房屋所有權，亦即其取得應受法律之
      保護，惟如欲分割，依民法第七百五十九條規定，在辦理
      保存登記以前，尚不得請求共有物之分割。查原告與訴外
      人丁○○固為系爭建物之原始建築人而取得所有權，惟系
      爭建物並未辦理保存登記（第1次所有權登記），則依據
      前述，原告與訴外人丁○○在辦理保存登記前，亦無從進
      行分割而由原告取得西廂部分單獨所有之權利，從而縱令
      原告與訴外人丁○○有進行分家屬實，仍無從即使原告成
      為系爭建物西廂部分之單獨所有權人，是原告此部分之主
      張亦不足採。
  ５、次按所謂建築物增建之附屬物，係指於原獨立之建築物所
      增建之建築，已具有構造上之獨立性，但在使用功能上，
      與原建築物係作一體利用，欠缺使用上之獨立性，為不具
      獨立性之建築，而從屬於獨立之原建築物者而言；增建之
      附屬物，因不符建築物獨立性之要求，不得為物權之客體
      ；增建之建築物，如已具構造上之獨立性，及使用上之獨
      立性，則屬獨立之建築物，自得為物權之客體；又所謂具
      有使用上之獨立性，係指該部分建築物，與一般建築物相
      同，可作為一建築物單獨使用，有獨立之經濟效用者而言
      ；判斷增建部分，是否具有使用上之獨立性，須斟酌其對
      外通行之直接性，增建部分之面積、隔間及向來之利用狀
      況，暨增建部分之利用機能與原有建築物之依存程度等情
      形定之（最高法院92年度台上字第998號判決意旨參照）
      。本件經本院會同兩造至現場履勘結果，東西廂通往正廳
      部分固設有門擋，惟無設置門或其他隔離物，又東廂原本
      建物部分並無廁所、浴室及廚房等情（見本院95年2月13
      日勘驗筆錄），則在系爭建物興建完成時（附圖一編號B
      部分除外），固有分成正廳、東廂、西廂3部分，惟在使
      用上並未為區隔，功能上亦係作整體之使用（原告亦自認
      訴外人丁○○及其家人有使用西廂之衛浴、廁所等），並
      共同使用靠東廂部分之出口對外通行，參諸前述，顯係屬
      於一整體之建物，從而由系爭建物之構造、使用情形、功
      能等，亦無從認為在興建完成即可獨立分成東廂、西廂、
      正廳3個建物，且由原告取得西廂部分之單獨所有權，益
      證原告此部分主張之不足採。
  ６、小結：系爭建物於原告及訴外人丁○○出資興建完成後，
      因係屬於整體之一建物，並未能使原告即取得系爭建物西
      廂部分之單獨所有權，仍應認屬於其2人共有；又原告與
      訴外人丁○○固有進行分家，惟經分家結果，因系爭建物
      並未辦理保存登記，原告亦無從因分家進行分割而取得系
      爭建物西廂部分之單獨所有權，僅能認為原告經分家結果
      ，係分管使用系爭建物之西廂部分。
（三）原告既為系爭建物之共有人，且就系爭建物有應有部分2
      分之1權利，自得依據強制執行法第十五條規定提起本件
      第三人異議之訴：
  １、按第三人就執行標的物有足以排除強制執行之權利者，得
      於強制執行程序終結前，向執行法院對債權人提起異議之
      訴，強制執行法第十五條前段定有明文。又強制執行法第
      十五條，所謂就執行標的物有足以排除強制執行之權利者
      ，係指對於執行標的物有所有權、典權、留置權、質權存
      在情形之一者而言（最高法院44年度台上字第721號判例
      意旨參照）。本件基於前述，原告既係系爭建物（不包括
      附圖一所示編號B部分）之共有人，而系爭建物並非全部
      屬於訴外人丁○○所有，從而原告自得以對系爭建物有所
      有權2分之1，而提起第三人異議之訴。
  ２、次應審究者為系爭建物如附圖一所示編號B部分，原告是
      否亦有排除強制執行之權利，而此關乎該部分建物係屬獨
      立之建物或因附合而屬於系爭建物之一部。按在原住房屋
      加蓋之增建部分，或與原建物使用共同壁，或加建在原建
      物之上，仍須利用原建物之門戶進出，而無獨立之進出通
      路，各該增建部分，既已與原建物附合而成為一整體，即
      成為原建物之重要成分，依民法第八百十一條之規定，應
      由原建物之所有權人取得各該增建部分之所有權（最高法
      院85年度台上字第807號判決意旨參照）；另參諸前開最
      高法院92年度台上字第998號判決意旨，在原獨立之建築
      物所增建之建築，雖已具有構造上之獨立性，但在使用功
      能上，與原建築物係作一體利用，欠缺使用上之獨立性，
      為不具獨立性之建築，仍應從屬於獨立之原建築物。查附
      圖所示編號B部分之建物係訴外人丁○○事後所興建，為
      原告所自認（見本院95年2月13日勘驗筆錄）；惟查該部
      分建物目前係作為衛浴、廚房使用，且與系爭建物之東西
      廂均使用同一出入口等情，亦據本院會同兩造至現場履勘
      屬實（見本院94年3月16日勘驗筆錄），則該部分建物係
      利用原本建物之出入口通行，且其用途係與原建物成為一
      整體而為利用，是參諸前開說明，該部分增建之建物即因
      添附而由原本建物所有權人取得該增建部分之所有權，而
      基於前述，系爭原本之建物既係屬原告及訴外人丁○○共
      有，是該部分建物亦應歸屬為原告及訴外人丁○○共有（
      至於丁○○是否得依據民法第八百十六條規定向原告請求
      償金，則為另一問題）。
  ３、小結：系爭建物既為原告及訴外人丁○○所共有，而系爭
      建物並未辦理保存登記，訴外人丁○○即無從將屬於原告
      應有部分2分之1部分移轉而使訴外人林家康取得所有權，
      而被告亦無從繼承此部分之權利，則原告仍為系爭建物之
      共有人，且其應有部分為2分之1，從而原告聲明本院93年
      度執字第4680號強制執行事件中，有關系爭建物（即三合
      院及其附屬建物，如附圖一所示）應有部分2分之1所為之
      強制執行程序應予撤銷等情，即為有理由，應予准許；至
      逾上開範圍部分，則屬無據，應予駁回。
六、本件判決之基礎已臻明確，兩造其餘之攻擊、防禦方法及舉
    證，經審酌後，核與判決結果無影響，爰不一一予以論列，
    併此敘明。
七、結論：本件原告之訴為一部有理由，一部無理由，依民事訴
    訟法第四百三十六條第二項、第七十九條，判決如主文。
中    華    民    國    95    年    4     月    25    日
                  民事第一庭    法  官  李承訓
以上正本係照原本作成。
如對本判決上訴，須於判決送達後20日內向本院提出上訴狀。
中    華    民    國    95    年    4     月    25    日
                                書記官  周育瑜


司法院資訊處製作；財團法人民間司法改革基金會備份。
